臺灣高雄地方法院民事判決　　　　　　　95年度保險字第55號
原　　　告　甲○○
訴訟代理人　何俊墩律師
　　　　　　李玲玲律師
　　　　　　李美慧律師
被　　　告　國泰人壽保險股份有限公司
法定代理人　丁○○
訴訟代理人　戊○○
　　　　　　乙○○
當事人間給付保險金事件，本院於民國96年4 月16日言詞辯論終
結，判決如下：
    主  文
原告之訴駁回。
訴訟費用由原告負擔。
    事實及理由
一、原告主張：原告以其女李佳玲為被保險人，於民國92年8 月
    17日向被告投保國泰祥福101 終身人壽保險，保險金額為新
    台幣（下同）100 萬元，及國泰定期100 壽險附約，保險金
    額100 萬元，合計保險金額200 萬元。而被保險人李佳玲業
    於93年10月2 日在嘉義市○○路1277之10號「夏威夷汽車旅
    館」B5房之車庫中，其男友丙○○所有之自用小客車內死亡
    ，死亡原因為一氧化碳中毒、服用鎮靜安眠藥過量及高濃度
    酒精所致，乃係遭丙○○設計殺害，並偽裝成加工自殺之狀
    態。李佳玲並非故意自殺，亦未與丙○○謀為同死，且保險
    條款所約定故意自殺不賠之除外責任，並不包括他人加工自
    殺在內，經原告向被告申請保險理賠，被告竟以李佳玲之死
    亡乃係故意自殺為由拒絕給付保險金。爰依兩造所定保險契
    約之法律關係提起本訴等情。並求為判命：被告應給付原告
    200 萬元，及自起訴狀繕本送達翌日起至清償日止，按年息
    5 ％計算之利息。
二、被告則以：依兩造所訂國泰祥福101 終身壽險條款第23條第
    1 項及國泰定期100 壽險附約條款第16條第1 項約定，被保
    險人於契約訂立2 年內故意自殺者，被告不負給付保險金之
    責。本件被保險人李佳玲乃係故意自殺致死，其得男友丙○
    ○之幫助而故意自殺，丙○○並經法院判決幫助他人使之自
    殺在案，而被保險人故意自殺，當非指需被保險人自己之行
    為始可為之，若被保險人懷抱自殺之念，借助外力或請託他
    人施行結束自己生命之行為，自可為自殺概念所涵蓋，換言
    之，加工自殺之被害人仍係自殺，故難謂李佳玲非因自殺致
    死，依除外責任條款之約定，被告並不負給付保險金之責。
    是原告依上開保險契約之約定，請求被告應給付200 萬元之
    保險金，顯無理由等語，資為抗辯。並求為判決如主文所示
    。
三、兩造不爭執之事項：
（一）原告以李佳玲為被保險人，於92年8 月17日向被告投保「
      國泰祥福101 終身人壽保險」，保單號碼：0000000000號
      ，保險金額100 萬元，並附加「國泰定期100 壽險附約」
      ，保險金額100 萬元（以下稱系爭保險契約、附約）。系
      爭保險契約及附約均有被保險人於契約訂立2 年內故意自
      殺者，被告不負給付身故保險金責任之除外條款。
（二）被保險人李佳玲於93年10月2 日，在嘉義市○○路1277之
      10號「夏威夷汽車旅館」B5房之車庫中，於其男友丙○○
      所有之自用小客車內死亡。其死亡原因為服用鎮靜劑安眠
      藥Zolpidem過量，加上血液中高濃度酒精加成作用，昏迷
      後再吸入過量一氧化碳中毒，因多器官衰竭之死亡機轉而
      死亡。
（三）丙○○所涉幫助李佳玲使之自殺案件，經臺灣嘉義地方法
      院以94年度訴字第278 號刑事判決判處有期徒刑6 年，經
      丙○○上訴後，業由臺灣高等法院臺南分院以95年度上訴
      字第334 號刑事判決改判有期徒刑2 年並緩刑5 年，嗣經
      最高法院以95年度台上字第7303號裁定駁回檢察官之上訴
      而確定。
四、本件應予審究之爭點為：被保險人李佳玲是否係故意自殺致
    死？又其死亡原因是否符合系爭保險契約及附約之除外條款
    ？茲敘述本院得心證之理由如下：
（一）被保險人李佳玲是否係故意自殺致死？
    1.本件被保險人李佳玲係於93年10月2 日，在嘉義市○○路
      1277之10號「夏威夷汽車旅館」B5房之車庫中，其男友丙
      ○○所有之自用小客車內死亡，其經檢察官督同法醫師初
      步相驗論斷略以：「(一)一般勘驗：死者全身衣褲完整，全
      身僵硬，屍斑見於兩下肢呈粉紅色，屍身無故。(二)局部勘
      驗：(1)頭面頸部：兩眼瞳孔散大、顏面呈蒼白色、唇部呈
      暗紅色；(2)四肢部：兩手指甲床缺氧呈青紫色；其餘胸腹
      部、背腰臀部、泌尿生殖部及其他部分均無故。」，嗣解
      剖屍體取檢體送驗，經法務部法醫研究所鑑定略以：「除
      兩側下肢屍斑外，全身無明顯可觀察外傷。關於毒物化學
      檢驗報告，血液檢驗Zolpidem12.789ug/ml 、高濃度酒精
      172mg/dl及一氧化碳血紅素為69.3％；胃內容物檢驗發現
      含酒精及大量Zolpidem及抗驚厥劑Clomethiazole 。文獻
      記載Zolpidem正常服用時，血液中濃度為0.059ug/ml，大
      量急性中毒劑量為4.3 至7.9ug/ml，與酒精一起服用，毒
      性有加成作用，血中一氧化碳致死濃度為超過50％。綜合
      以上結果判定，死者因服用鎮靜劑安眠藥Zolpidem過量，
      加上血液中高濃度酒精加成作用，昏迷後再吸入過量一氧
      化碳中毒死亡，死亡機轉為多器官衰竭。」，此經本院調
      取臺灣嘉義地方法院94年度訴字第278 號加工自殺案刑事
      卷內之相驗卷核閱屬實，並有法務部法醫研究所94年1 月
      25日（93）醫鑑字第1508號鑑定書及臺灣嘉義地方法院檢
      察署驗斷書可稽，且為兩造所不爭執，堪信為真實。
    2.依前揭法醫研究所據解剖李佳玲之屍體檢驗結果，發現其
      體內含高量酒精與鎮靜安眠藥物成分，血液中一氧化碳含
      量亦達致命濃度，鑑定意見故而認定：被害人乃因「服用
      鎮靜劑安眠藥Zolpidem過量，加上血液中高濃度酒精加成
      作用，『昏迷』後再吸入過量一氧化碳中毒死亡」。加以
      勘驗暨解剖屍體結果，發現死者全身頭面頸、四肢、胸腹
      、背腰臀、泌尿生殖及其他部分均無明顯可觀察外傷或異
      常，核與上開刑事卷附之案發現場照片所示，以及證人即
      參與調查之陳正益、張永能警員於該加工自殺案中證稱：
      現場並無打鬥或可察覺異常之凌亂跡象之證詞（見前開偵
      查卷第24頁、臺灣嘉義地方法院94年度訴字第278 號刑事
      卷(二)第54頁）吻合，是以李佳玲生前並無掙扎抗拒外力之
      情事，應可確認。
    3.又證人即李佳玲之男友丙○○於本院證述：因為伊已婚，
      無法與李佳玲在一起，所以李佳玲跟伊約定要一起去自殺
      ，自殺之方式是由李佳玲決定，我們二人就開車去嘉義市
      的夏威夷汽車旅館，途中我們有去藥房買鎮靜劑、威士比
      、塑膠軟管，我們先將塑膠軟管安裝在汽車的排氣管，將
      汽車所排放之一氧化碳導入車內後，才進去旅館吃鎮靜劑
      ，我們二人在旅館各吃15顆鎮靜劑，伊吃完之後嘔吐且頭
      暈就躺在床上，等醒來時發現李佳玲在車上，伊就進去車
      內，之後就不知道發生何事，後來救護車就將伊送至醫院
      等語（見本院卷第79、80頁）。而證人丙○○當時確有帶
      同一位女乘客前來夏威夷汽車旅館投宿，其當時係坐於駕
      駛座上，並有將車窗搖下來，然車內並未聞到有何味道等
      情，並經證人即該汽車旅館櫃檯員工陳怡文於上開加工自
      殺案審理中證述明確（見臺灣嘉義地方法院刑事卷(二)第50
      頁），再觀諸上開刑事卷附之現場照片所示，現場遺留有
      藥物包裝袋暨空盒、酒精飲料空瓶及用以導接一氧化碳進
      入車內之排氣管等跡證，核與證人丙○○所述李佳玲自殺
      之手法及前開相驗鑑定死因之結果相符。
    4.另據李佳玲之妹即謝佳雯於該刑事案中陳稱：李佳玲與丙
      ○○係於93年10月2 日凌晨4 、5 時出門，出門前伊曾聽
      聞李佳玲與丙○○爭吵，事發後查看李佳玲房內遺留酒瓶
      空罐，且住處大樓監視錄影畫面顯示，同年10月1 日夜間
      9 時及10月2 日凌晨12時、3 時30分許，李佳玲與丙○○
      三度出入電梯大門等情（見臺灣嘉義地方法院檢察署相驗
      卷第17頁、第一審刑事卷(一)第62頁），又依證人丙○○於
      本院證述：案發前1 日晚間李佳玲在住處有喝酒，該日晚
      間伊父母打電話來說要拜訪李佳玲，後來我們就約在台南
      市文化中心見面，當時有我、李佳玲、伊太太及父母親在
      場，李佳玲說我們二人在一起，伊父母叫李佳玲離開我等
      語（見本院卷第81、82頁），足見李佳玲於93年10月2 日
      凌晨4 、5 時與丙○○離去住處時，雖曾飲酒且情緒波動
      ，然仍具相當之自主意識，非不醒人事之狀態。佐以上開
      事證，顯示李佳玲所服食之大量鎮靜安眠藥物乃片、錠或
      膠囊型式，由於其未曾掙扎抗拒，倘李佳玲因不詳緣由昏
      迷或泥醉沈睡後，應無對之強灌使其吞嚥之可能，且參酌
      李佳玲確因男友丙○○已婚，而遭丙○○之父母要求離開
      等情，據此研判李佳玲因此感情問題而在相當程度之自主
      意識狀態下，藉由口服大量鎮靜安眠藥物，加以血液中高
      濃度酒精加成作用，再進入密閉車室內昏迷後吸入過量一
      氧化碳中毒致死，應為契合生活經驗與事理之推論。準此
      ，堪認被告抗辯李佳玲係自殺致死，尚非無據。
    5.原告雖以李佳玲並無自殺之意，且依其死亡前之精神狀態
      ，並無決定結束自己生命之自由意識，主張其死亡乃係遭
      丙○○設計殺害云云。惟查，依證人丙○○之證述：伊當
      時與李佳玲討論過自殺之方式，李佳玲說跳海行不通，因
      她會游泳，所以才決定用吸廢氣之方法等語（見本院卷第
      83頁），可見李佳玲求死之意甚堅。且參酌李佳玲生前曾
      於92年6 月8 日凌晨0 時58分至台南市郭綜合醫院急診，
      理學檢查診斷為左手腕撕裂傷（3.0 公分×0.5 公分×
      0.5 公分），主訴：被小刀割傷。而依其急診護理評估表
      主訴欄記載「左手腕內側被小刀割傷，傷口約3 公分」，
      另急診病歷記載「left forearm cutting wound. 」、「
      left forearm L/w was cut by knife by herself」等字
      句，有該院94年10月24日郭綜發字第0940003536號函暨所
      附病歷與急診護理評估表可稽（見上開第一審刑事卷(一)第
      156 頁及第162 至163 頁）；及李佳玲之妹謝佳雯陳稱：
      92年3 月間，李佳玲有一男友…不過在當年9 月間，因為
      那個男友無法解決他自己的婚姻問題，李佳玲才與那個男
      友分手，她那時哭得很傷心等情（見本院卷第126 頁背面
      ），加諸李佳玲藉由「割腕自殘」所宣示之強烈意涵，應
      可勾勒出李佳玲面對感情挫折之態度，會有較常人偏激之
      強烈反應。再考諸前揭李佳玲自尋短見之各項事證，李佳
      玲生前並無掙扎抗拒外力之情事，且其離去住處時，仍具
      有相當之意識，又其與丙○○間除情感苦惱外，並無財物
      利益糾葛、深仇怨隙或其他足引起殺機之原因。則據此推
      斷李佳玲面對與丙○○間之感情苦惱，因無法繼續交往及
      處理與有婦之夫之婚姻家室問題，因而走上尋死一途，尚
      不違背常情之判斷。另據原告依李佳玲之姐妹李玉蘭、謝
      佳雯之陳述而主張丙○○之殺人動機：「丙○○自認對李
      佳玲用情甚深，惟李佳玲卻經常表露其前任男友各方面都
      較丙○○好，丙○○因而顏面受損；李佳玲表達強烈分手
      之意，丙○○認挽回無望，由於占有慾作祟，恐其另交男
      友，不能忍受；李佳玲生前有喝酒習慣，酒醉之後哭泣激
      動常有輕生言語，引發丙○○設計乘機殺害」，亦不外係
      感情因素。然李佳玲既未另結新歡，丙○○諒不致因占有
      慾之嫉妒心理而遽萌殺機，且依原告提出丙○○自承親書
      之字條載明：「約法三章，一、不要當跟屁蟲。二、不要
      煩妳（提醒我）。如有做不到就分手。丙○○」等語（見
      本卷第135 頁），可知丙○○仍有強烈與李佳玲在一起之
      意願，自難認李佳玲於酒醉後激動表示輕生之意，即會引
      發丙○○之乘機殺害，故原告上開主張核與前揭事證不符
      ，並非可取。
（二）李佳玲之死亡原因是否符合系爭保險契約及附約之除外條
      款？
    1.依兩造所簽立系爭保險契約第23條第1 項第3 款及系爭保
      險附約第16條第1 項第3 款均約定：被保險人於契約訂立
      2 年內故意自殺者，被告不負給付保險金之責（見本院卷
      第16頁、第20頁背面）。本件被保險人李佳玲於自殺時已
      有26歲，有過婚姻並曾生育之經驗，此有其戶籍謄本可參
      （見本院卷第134 頁），其應能理解自殺身亡所代表不可
      逆轉之生命結束意義。然李佳玲在具有相當之自由意識情
      況下，仍決意以上開方式結束自己生命，且係在系爭保險
      契約及附約訂立後2 年內自殺死亡，則依上開約定，被告
      自不負給付保險金之責。
    2.原告雖主張被保險人故意自殺，係指被保險人自己結束生
      命之自殺，並不包括他人加工自殺之情形在內云云。惟按
      被保險人故意自殺，保險人不負給付保險金額之責任，保
      險法第133 條定有明文，參諸該法條之立法理由，乃係為
      保障生命，維護社會安寧及善良風俗，故意自殺既出諸於
      故意，而非意料外之事故，故應不予享受保險之利益。而
      所謂「故意自殺」，應係指被保險人在精神狀態得以自由
      決定其意志狀況下，而決意結束自己生命之行為，其手段
      如何，並非所問。易言之，被保險人故意自殺，如係由被
      保險人自己之行為致死，固無疑問，倘被保險人決意自殺
      ，而借助外力或請託他人施行結束自己生命之行為，亦足
      當之。本件李佳玲之男友丙○○，雖經刑事法院認定其幫
      助李佳玲自殺，而以加工自殺罪判處有期徒刑2 年並緩刑
      5 年確定在案，此為兩造所不爭執，並經本院調取臺灣嘉
      義地方法院94年度訴字第278 號及臺灣高等法院臺南分院
      95年度上訴字第334 號刑事卷審閱無訛，有上開刑事判決
      在卷可參。然李佳玲在相當程度之自主意識狀態下，藉由
      口服大量鎮靜安眠藥物，再進入密閉車室內昏迷後吸入過
      量一氧化碳中毒死亡，一步步自我結束生命之作為，既係
      在自殺心意下所為，縱使曾得丙○○之幫助或施以助力，
      要難謂李佳玲並非故意自殺，自難以丙○○就此負有加工
      自殺罪責，而認李佳玲係意外或他殺致死，故原告之主張
      尚屬無據，委無足取。
五、綜上所述，本件被保險人李佳玲乃係故意自殺致死，依系爭
    保險契約及附約之除外條款，被告自不負給付保險金之責。
    從而，原告依保險契約之法律關係，請求被告給付保險金20
    0 萬元，及自起訴狀繕本送達翌日起至清償日止，按年息5
    ％計算之利息，為無理由，應予駁回。
六、本件事證已臻明確，兩造其餘攻擊防禦方法及舉證，均不生
    影響本判決之結果，自毋庸逐一論述，併予敘明。
七、據上論結，本件原告之訴為無理由，依民事訴訟法第78條，
    判決如主文。
中　　華　　民　　國　　96　　年　　4 　　月　　30　　日
                      民事第二庭法  官  吳俊龍
正本係照原本作成。
如不服本判決，應於送達後廿日內，向本院提出上訴狀並表明上
訴理由，如於本判決宣示後送達前提起上訴者，應於判決送達後
十日內補提上訴理由書（須附繕本）。
中　　華　　民　　國　　96　　年　　4 　　月　　30　　日
                                書記官  邱秋珍
